ACORDAO-COMPLETO-2417607

ACÓRDÃO 8447/2020 ATA 27/2020 - SEGUNDA CÂMARA

VISTOS, relatados e discutidos estes autos em que se apreciam Embargos de Declaração opostos por Maurício Linhares da Rocha em face do Acórdão 3530/2020-TCU-Segunda Câmara, o qual manteve a multa aplicada ao recorrente com fulcro no art. 58, incisos II e III, da Lei 8.443/1992, em razão de irregularidades nas obras de construção de quiosques na orla de Camburi, em Vitória - ES com recursos dos Contrato de Repasse 0187015-01/2005, celebrado entre a União, por intermédio do Ministério do Turismo, e a referida municipalidade, com a interveniência da Caixa Econômica Federal - CEF;
ACORDAM os Ministros do Tribunal de Contas da União, reunidos em Sessão da 2ª Câmara, diante das razões expostas pelo Relator, em:
9.1. com fundamento no art. 34 da Lei 8.443/1992, conhecer dos Embargos de Declaração à peça 481, para, no mérito, rejeitá-los;
9.2. acolher os embargos à peça 486 como mera petição, uma vez que houve preclusão consumativa do recurso após a apresentação dos embargos à peça 481;
9.3. dar ciência desta deliberação ao embargante e aos demais interessados.

Embargos de Declaração em face do Acórdão nº 3530/2020  2ª Câmara opostos por Maurício Linhares da Rocha em processo de Representação que trata de irregularidade ocorrida na concorrência pública n° 006/2007.

Segunda Câmara

Município de Vitória - ES.

3. Interessados/Responsáveis/Recorrentes:
3.1. Interessado: Gustavo Senna Miranda (XXX.839.827-XX).
3.2. Responsáveis: A Madeira Indústria e Comércio Ltda. (28.154.862/0011-60); Adinalva Maria da Silva Prates (XXX.433.207-XX); Aloísio Pignaton (XXX.712.657-XX); Carlos Alberto Benezath Rodrigues (XXX.188.277-XX); Carlos Roberto Ambrósio Ximenes (XXX.095.386-XX); Cinco Estrelas Construtora e Incorporadora Eireli (30.686.869/0001-00); Custódio Pinheiro da Silva (XXX.296.277-XX); Elias Antônio Coelho Marochio (XXX.263.237-XX); Eunice Souza da Silva (XXX.009.777-XX); Juscelino Alves dos Santos (XXX.932.546-XX); Mucio Linhares da Rocha (XXX.296.437-XX); Paulo Maurício Ferrari (XXX.217.036-XX); Pedro Emanuel Kill Botti (XXX.661.457-XX); Sérgio Fornazier Meyrelles (XXX.091.897-XX); Zacarias Carraretto (XXX.940.927-XX).
3.3. Recorrentes: Mucio Linhares da Rocha (XXX.296.437-XX); Mucio Linhares da Rocha (XXX.296.437-XX).

13.1. Ministros presentes: Ana Arraes (Presidente), Augusto Nardes, Aroldo Cedraz (Relator) e Raimundo Carreiro.
13.2. Ministros-Substitutos presentes: Marcos Bemquerer Costa e André Luís de Carvalho.

ACORDAO-COMPLETO-2481650

Acórdão de Relação 8007/2021 - Segunda Câmara

Acórdão de Relação

AROLDO CEDRAZ

Ministro Aroldo Cedraz.

Cuidam os autos Embargos de Declaração em face do Acórdão 3530/2020-TCU-Segunda Câmara opostos por Maurício Linhares da Rocha em processo de Representação que trata de irregularidade ocorrida na concorrência pública n° 006/2007.
2.	A decisão embargada apresentou as seguintes disposições:
VISTOS, relatados e discutidos estes autos que tratam de Pedidos de Reexame interpostos por Juscelino Alves dos Santos, Mucio Linhares da Rocha e Paulo Maurício Ferrari, em face do Acórdão 3298/2016-TCU-Segunda Câmara, o qual aplicou aos recorrentes multas previstas no art. 58, incisos II e III, da Lei 8.443/1992, em face de irregularidades nas obras de construção de quiosques na orla de Camburi - ES com recursos dos Contrato de Repasse nº 0187015-01/2005, celebrado entre a União, por intermédio do Ministério do Turismo, e município de Vitória - ES, com a interveniência da Caixa Econômica Federal - CEF;
ACORDAM os Ministros do Tribunal de Contas da União, reunidos em Sessão da 2ª Câmara, ante as razões expostas pelo Relator, e com fundamento nos arts. 32, parágrafo único, 33 e 48, da Lei nº 8.443/1992, em:
9.1. conhecer dos Pedidos de Reexame interpostos por Juscelino Alves dos Santos, Mucio Linhares da Rocha e Paulo Maurício Ferrari, para, no mérito, negar a eles provimento;
9.2. dar ciência desta deliberação ao Promotor de Justiça Cível de Vitória, Dr. Gustavo Senna, com menção ao ofício OF/8ªPCIV/Nº 470/11 - Referência MP 6817/2010, de 22/08/2011 (peça 1, p. 1) ; OF/8ªPCVT/Nº 138/2015 - Referência MPES 2015.0007.5220-92 (TC Processo 016.968/2015-8, apensado a estes autos) ; OF/8ªPCVT/Nº 137/14 - Referência Inquérito Civil nº MPES 2014.0002.1443-21 (TC Processo 009.981/2014-4, apensado a estes autos) ;
9.3. dar ciência desta deliberação ao Procurador da República Fernando Amorim Lavieri, na Procuradoria da República no Espírito Santo, com menção ao Ofício PR/ES/8ºOF/FAL/Nº 1798/2016 (TC Processo 013.076/2016-7, apensado a estes autos) ;
9.4. dar ciência desta deliberação aos Recorrentes e aos demais interessados.
3.	Nesta etapa, o recorrente apresentou os embargos às peças 481 e 486. Em vista de apresentarem o mesmo conteúdo, reproduzo o conteúdo do recurso à peça 481 abaixo.
MUCIO LINHARES DA ROCHA, já qualificado nos autos em epígrafe, por intermédio de seus procuradores subscritos, comparece perante Vossa Excelência, com fulcro no artigo 286 da Resolução Interna do TCU de nº 246/2011, opor 
EMBARGOS DE DECLARAÇÃO em face do Acórdão 3530/2020-TCU-Segunda Câmara, proferido nos autos do processo n° TC  36.313/2011-4, que trata de representação sobre irregularidade ocorrida na concorrência pública n° 006/2007, trazendo para tanto os fatos e fundamentos jurídicos a seguir aduzidos. 
 
- DA TEMPESTIVIDADE
O Tribunal de Contas da União (TCU) publicou a Portaria-TCU nº 71, de 16/4/2020, que prorroga, até 20 de maio de 2020, a suspensão dos prazos processuais estabelecidos anteriormente por meio da Portaria-TCU nº 61, de 19/3/2020. Dessa forma, todos os prazos dos processos que tramitam no Tribunal, inclusive os prazos dados aos jurisdicionados e às partes dos processos (pagamento de multa e débito; resposta a diligência, oitiva, citação e audiência; interposição de recursos; cumprimento de determinações de acórdãos; entre outros) , estão suspensos até 20/5/2020, voltando a correr no dia 21/5/2020. 
- BREVE SÍNTESE DOS FATOS 
Trata-se de embargos de declaração opostos contra decisão proferida em Acórdão 3530/2020-TCU-Segunda Câmara do Tribunal de Contas da União, ao qual condenou o ora recorrente, que ocupava o cargo de Gerente de Planejamento e Execução de Obras de Edificações da Secretaria de Obras da Prefeitura de Vitória - SEMOB/GEDIF, em pagamento de Multa de R$ 10.000,00 (dez mil reais) , por supostas irregularidades em aprovação dos Termos Aditivos 02 e 05 ao Contrato 31/2010, contrato este que versava sobre a construção dos quiosques na Orla da Praia de Camburi, nesta Capital. 
Tal acórdão foi proferido em processo originado por representação do ofício OF/8ªPCIV/Nº 470/11, de 22/08/2011 de autoria do Promotor de Justiça Cível de Vitória, Dr. Gustavo Senna, por meio do qual foi encaminhada íntegra do procedimento administrativo nº 6817/2010, referente a inquérito civil público relativo às obras de construção de quiosques na orla de Camburi. 
 
O ora recorrente fora notificado através do ofício nº 15598/2020-TCU/Seproc, sobre a decisão proferida no Acórdão 3530/2020-TCU-Segunda Câmara do Tribunal de Contas da União. 
 
- RAZÕES DOS EMBARGOS
Consta do item 14 do Acórdão nº 3530/2020, o que segue: 
"O Sr. Mucio Linhares da Rocha, engenheiro e Gerente da SEMOB/GEDIF, integra a presente relação processual em razão de ser um dos responsáveis pela aprovação, autorização e assinatura do Aditivo 2, em que se verificaram as irregularidades que fundamentaram sua apenação. Em razão de suas funções e da prática de atos tidos como irregulares, conforme já mencionado no item 5 desta instrução, foi multado no valor de R$ 10.000,00, nos termos do Acórdão transcrito no item 1 desta instrução". 
Em que se pese o recurso apresentado anteriormente, comprovando que não é função do cargo antes ocupado pelo embargante, a de aprovar, autorizar, e principalmente assinar aditivos contratuais, o r. Acórdão dispôs o que segue no item 16.4: 
"O poder hierárquico de que dispõe a Administração Pública diz respeito ao estabelecimento de níveis de competência dentro da estrutura organizacional da entidade. Entretanto, não há desconsiderar que todos que participem da cadeia de elaboração e execução de determinado ato administrativo tido como irregular respondem na medida de suas respectivas participações".
Conclui-se na referida decisão (item 16.11) que: 
"Os documentos carreados pelo próprio recorrente e os documentos constantes dos autos acenam no sentido de que o Sr. Mucio Linhares da Rocha participou efetivamente da aprovação dos mencionados aditivos".
Ocorre que tal "aprovação" que consta 	nos formulários de Aditivo/Replanilhamento referentes aos aditivos 02 e 05 respectivamente, acima expostos, consiste em informar para o Secretário que o histórico anterior do contrato, relatado nos formulários, está de acordo com os aditamentos anteriores que já foram assinados e estão em execução, onde consta também o valor proposto do novo projeto. Ou seja, aprovação assinada pelo recorrente consiste na aprovação dos procedimentos anteriores vinculados ao contrato 031/2010, e não significando em momento algum que o Sr. Múcio Linhares aprovou os aditivos 02 e 05 do referido contrato.
CONTRADIÇÃO 
Nota-se que na análise de mérito que originou a decisão que fundamentou, inclusive, a dosimetria da multa aplicada, se baseou na "aprovação" do aditivo em comento, porém na conclusão que corresponde ao item 14, lançou-se outras funções que extrapolaram a própria fundamentação da decisão, tais quais, autorização e assinatura do aditivo 2, havendo flagrante contradição entre a fundamentação e a conclusão do acórdão quando da aplicação da pena. 
"O Sr. Mucio Linhares da Rocha, engenheiro e Gerente da SEMOB/GEDIF, integra a presente relação processual em razão de ser um dos responsáveis pela aprovação, autorização e assinatura do Aditivo 2, em que se verificaram as irregularidades que fundamentaram sua apenação. Em razão de suas funções e da prática de atos tidos como irregulares, conforme já mencionado no item 5 desta instrução, foi multado no valor de R$ 10.000,00, nos termos do Acórdão transcrito no item 1 desta instrução". 
É evidente que o embargante nunca possuiu competência para autorizar e muito menos assinar termos aditivos. Isso porque o embargante possuía a função de gerente, e, portanto, era pessoa estranha à relação contratual entre a empresa e o Município de Vitória.
Muito embora o embargante tenha esclarecido que tal contrato era gerido pela SEDEC, responsável pela interlocução junto à SPU/União, ou seja, os quantitativos e qualidade do material empregado na obra partiram dos projetistas de secretaria diversa, e, também, que existe um setor próprio na SEMOB, responsável por elaboração de planilha orçamentária e composição de custo, manteve-se a penalização de quem não possui legitimidade para estar respondendo nesse procedimento. 
Não se pode admitir, por outro lado, que permaneça a contradição entre a fundamentação da decisão, que apontou o embargante apenas como responsável pela aprovação, mesmo que esse não seja, enquanto na conclusão para fins de dosimetria da pena, apontou o embargante como sendo, além de responsável pela aprovação, também pela autorização e assinatura do aditivo. 
É certo que essa extrapolação constante na flagrante contradição ora guerreada, elevou a dosimetria da pena, a ponto de ter a condenação de R$ 10.000,00 (dez mil reais) , valor esse semelhante ao de quem autorizou e assinou o aditivo. 
A pena aplicada, deveria ter levado em consideração a gravidade do ato praticado nas ditas irregularidades, graduando conforme a atuação do servidor público, porém no caso em comento, a dosimetria na aplicação de multa de R$ 10.000,00, fere o Princípio da Individualização da Pena, previsto no art. 5º, inciso XLVI da CF.
As penas devem guardar proporção com o grau de culpabilidade do responsável de forma que quanto mais reprovável for a sua conduta maior deve ser a sua pena para que sejam atingidos os desideratos dessa última. Esse grau de culpabilidade deve ser individualizado por responsável e de acordo com as circunstâncias do caso concreto.
IV- DOS PEDIDOS 
Ante o exposto, requer a V.Exa. que seja recebida e provida a pretensão traduzida nos presentes Embargos de Declaração, a fim de sanar a contradição apontada, e dessa forma reformar o Acórdão a fim de constar a inexistência do ato de autorização e assinatura do aditivo em comento por parte do embargante, já que tais atos são privativos do Secretário.
Por consequência, caso entendam que não é o caso de eximir da pena, que seja, em homenagem ao Princípio da Individualização das penas, reformada a decisão a fim de aplicar pena inferior a aplicada ao Secretário da época (R$ 10.000,00) , visto que sua participação no ato foi extremamente menor e de inferior importância."
É o Relatório.

8.1. Raquel Gonsalves Freire (27020/OAB-ES) e outros, representando Cinco Estrelas Construtora e Incorporadora Eireli.  
8.2. Antônio Marcos Côgo (23696/OAB-ES), representando Mucio Linhares da Rocha.  
8.3. Rodrigo Klein Fornazelli Monteiro (22245/OAB-ES), representando Cinco Estrelas Construtora e Incorporadora Eireli, Juscelino Alves dos Santos e Paulo Maurício Ferrari.

Não atuou.

REPRESENTAÇÃO. REPASSES DO MINISTÉRIO DO TURISMO PARA OBRAS NA ORLA DE CAMBURI, EM VITÓRIA/ES. IRREGULARIDADES NO PROCESSO LICITATÓRIO. SOBREPREÇO. DÉBITO REMANESCENTE INFERIOR AO DISPOSTO NO ART. 6ª, I, DA IN-TCU 71/2012. IRREGULARIDADES DIVERSAS. MULTA. CIÊNCIA AO REPRESENTANTE E AOS RESPONSÁVEIS. RECURSO INOMINADO INTERPORTO POR CINCO ESTRELAS CONSTRUTORA E INCORPORADORA COM ALEGAÇÃO DE NULIDADE DO ACÓRDÃO 3298/2016/TCU-2ª CÂMARA. IMPROCEDÊNCIA. IMPROVIMENTO. INTERPOSIÇÃO DE PEDIDOS DE REEXAME. CONHECIMENTO. ARGUMENTOS INCAPAZES DE ALTERAR A DELIBERAÇÃO RECORRIDA. NÃO PROVIMENTO. CIÊNCIA AOS INTERESSADOS. APRESENTAÇÃO DE DOIS EMBARGOS DE DECLARAÇÃO PELO RESPONSÁVEL. AUSÊNCIA DE CONTRADIÇÃO E REJEIÇÃO DO PRIMEIRO. PRECLUSÃO CONSUMATIVA E RECEBIMENTO COMO MERA PETIÇÃO DO SEGUNDO.

REPRESENTAÇÃO (REPR)

Secretaria de Recursos (Serur); Secretaria de Fiscalização de Infraestrutura Urbana (SeinfraUrb).

Cuidam os autos de Embargos de Declaração em face do Acórdão 3530/2020-TCU-Segunda Câmara opostos por Maurício Linhares da Rocha em processo de representação que trata de irregularidade ocorrida na concorrência pública n° 006/2007.
A decisão embargada manteve a multa aplicada ao recorrente com fulcro no art. 58, incisos II e III, da Lei 8.443/1992, em face de irregularidades nas obras de construção de quiosques na orla de Camburi, em Vitória - ES com recursos dos Contrato de Repasse nº 0187015-01/2005, celebrado entre a União, por intermédio do Ministério do Turismo, e a referida municipalidade, com a interveniência da Caixa Econômica Federal - CEF.
Nesta etapa, o recorrente apresentou os embargos às peças 481 e 486 de igual teor, os quais apresentam os seguintes pedidos:
"Ante o exposto, requer a V.Exa. que seja recebida e provida a pretensão traduzida nos presentes Embargos de Declaração, a fim de sanar a contradição apontada, e dessa forma reformar o Acórdão a fim de constar a inexistência do ato de autorização e assinatura do aditivo em comento por parte do embargante, já que tais atos são privativos do Secretário. 
 Por consequência, caso entendam que não é o caso de eximir da pena, que seja, em homenagem ao Princípio da Individualização das penas, reformada a decisão a fim de aplicar pena inferior a aplicada ao Secretário da época (R$ 10.000,00) , visto que sua participação no ato foi extremamente menor e de inferior importância."
Preliminarmente, entendo que os embargos à peça 481 podem ser conhecidos, uma vez que estão presentes os requisitos de admissibilidade previstos nos artigos 32, inciso II, e 34 da Lei Orgânica do Tribunal de Contas da União, assim como os requisitos gerais do recurso (interesse, singularidade, tempestividade, legitimidade e adequação) . 
De outra sorte, os embargos à peça 486 serão acolhidos como mera petição, uma vez que houve preclusão consumativa do recurso após a apresentação dos embargos à peça 481. 
Quanto ao mérito, percebo que todas as questões levantadas nesta fase foram integralmente analisadas quando do julgamento do Pedido de Reexame do Responsável, o qual trouxe as seguintes considerações no Voto Condutor da decisão:
"5.	No que tange ao Sr. Mucio Linhares da Rocha, devo registrar que foi multado em virtude de ter emitido parecer técnico e, com isso, participado da aprovação dos Aditivos 2 e 5 ao contrato de repasse. Nesse ponto, conforme demonstrou a minuciosa análise da Serur, os próprios documentos carreados aos autos pelo recorrente suportam essa conclusão.
6.	Ademais, não há possibilidade jurídica de se celebrarem termos aditivos para acréscimos superiores aos percentuais máximos estabelecidos, conforme se depreende do art. 65, § 1º, da Lei 8.666/1993. Ademais, eventuais supressões em limites superiores aos estabelecidos no referido dispositivo legal, mesmo que de comum acordo com a contratada, devem ser justificadas, em especial, quanto a descaracterização do objeto, sem prejuízo que sejam apuradas eventuais falhas no planejamento da aquisição ou da obra. Assim, são válidas as conclusões do Auditor Federal, que reproduzo a seguir:
"17.6.	Os acréscimos e supressões descritos no item 5 desta instrução excederam substancialmente o limite de 25%, que se aplica ao caso concreto. Não se mostram razoáveis decréscimos da ordem de 84,04% ou de 33,99%, ainda que exista anuência entre as partes. Não se pode desconsiderar que a Administração Pública deve pautar-se também pelas funções da Administração, esta como ciência, quais sejam: planejamento, organização, direção e controle. Ora se o planejamento for muito distante do efetivamente realizado, pode-se estar diante de gestão temerária da coisa pública, o que não deve ser admitido.
17.7.	Ainda que se admitissem essas supressões, somente para argumentar, verificaram-se acréscimos bem superiores ao limite de 25% (54,37%, 28,82%) . Na hipótese de acréscimos, deve ser observado o limite de 25%, pois não há previsão legal de celebrar aditivos com percentuais superiores a esse limite, mesmo com anuência dos contratantes.
17.8.	Ademais, deve-se levar em consideração que a possibilidade de supressões além do limite de 25% parece haver sido levada em consideração quando da fundamentação do Relator a quo, ao motivar usas razões de decidir no Voto (item 5, peça 273) condutor do Acórdão (peça 272) atacado, motivo por que, ainda que assista razão ao recorrente quanto a esse fato, não se deve acolher seu fundamento como apto a afastar ou reduzir o valor da multa que lhe fora imposta por meio do Acórdão recorrido."
A leitura do trecho reproduzido acima mostra que os argumentos trazidos pelo embargante foram considerados tanto quanto à sua responsabilização quanto à dosimetria da penalidade pecuniária imposta, às quais foram mantidas quando da análise do pedido de reexame, tendo sido sua conduta delimitada ao fato de ter emitido parecer técnico e, com isso, participado da aprovação dos Aditivos 2 e 5 ao contrato de repasse.
Assim, entendo que os Embargos de Declaração visam a complementar e aclarar a decisão embargada, produzindo apenas efeito integrativo. Sem dúvida, a finalidade principal do recurso de declaração é permitir o acabamento do julgado, a fim de que sejam aclaradas as obscuridades, eliminadas as contradições e supridas as omissões passíveis de terem ocorrido na deliberação embargada. Dessa forma, a via estreita destinada a essa espécie recursal não se presta ao reexame da matéria na forma pretendida pelo recorrente.
À vista dessas considerações, não assiste razão ao embargante, vez que ausentes os vícios alegados no acórdão recorrido. Rejeito, portanto, os embargos apresentados.
Ante o exposto, VOTO por que o Tribunal acolha a minuta de acórdão que ora submeto à deliberação deste Colegiado.
TCU, Sala das Sessões Ministro Luciano Brandão Alves de Souza, em 11 de agosto de 2020.
AROLDO CEDRAZ 
Relator